臺灣高等法院刑事判決
111年度上訴字第595號
上  訴  人  臺灣臺北地方檢察署檢察官
被      告  楊宗穎


指定辯護人  本院公設辯護人陳德仁
上列上訴人因被告違反毒品危害防制條例案件，不服臺灣臺北地
方法院109年度訴字第858號，中華民國110年12月30日第一審判
決（起訴案號：臺灣臺北地方檢察署109年度偵字第20333號、10
9年度偵字第22135號），提起上訴，本院判決如下：
    主  文
上訴駁回。
    事  實
一、楊宗穎明知大麻為毒品危害防制條例第2條第2項第2款所明
    定之第二級毒品，非經許可，不得持有及施用，因其友人杜
    曜丞有施用大麻慣習，惟缺乏購買來源，乃向楊宗穎詢問請
    其幫忙購買大麻，楊宗穎即基於幫助施用第二級毒品之犯意
    ，而為下列行為：
  ㈠杜曜丞於民國108年5月25日凌晨3時許起，陸續透過通訊軟體
    LINE與楊宗穎聯絡欲購買大麻施用，楊宗穎乃向其大學同學
    張正宣表示杜曜丞欲購買大麻，經張正宣向其上游以新臺幣
    （下同）1萬元之價格購買9公克大麻後，楊宗穎告知杜曜丞
    有關張正宣所購買大麻之數量及價格，杜曜丞隨即於同年月
    29日以其所有之花旗銀行帳號0000000000000000號帳戶（下
    稱杜曜丞花旗帳戶），轉帳匯款1萬元至張正宣所有之合作
    金庫商業銀行帳號0000000000000號帳戶（下稱張正宣合庫
    帳戶）內，楊宗穎則於同年月30日19時13分許，在臺北市○○
    區○○○路0段0號，將自張正宣處取得之9公克大麻交予杜曜丞
    。
　㈡杜曜丞於108年8月1日12時7分許起，又陸續透過通訊軟體LIN
    E與楊宗穎聯絡欲購買大麻施用，楊宗穎又向張正宣表示杜
    曜丞欲購買大麻，經張正宣向其上游詢價，每公克為1,200
    元，楊宗穎告知杜曜丞後，杜曜丞表明願意購買5公克，另
    楊宗穎本身則以1公克1,300元價格購買1公克大麻（因品質
    略有不同，故有價差），因杜曜丞一時不便，約定由楊宗穎
    先行墊款，楊宗穎遂於同年月12日，以其所有之合作金庫商
    業銀行帳號0000000000000號帳戶（下稱楊宗穎合庫帳戶）
    ，轉帳匯款7,300元（包含為杜曜丞所購買大麻之價款6,000
    元及楊宗穎自行購買之價款1,300元）至張正宣合庫帳戶內
    ，楊宗穎並於同年月9日18時許，在新北市○○區○○路000號，
    將自張正宣處代購得之5公克大麻交予杜曜丞。
　㈢杜曜丞於108年8月10日13時13分許起，復陸續透過通訊軟體L
    INE與楊宗穎聯絡欲購買大麻，楊宗穎乃向張正宣表示杜曜
    丞欲購買大麻，經張正宣向其上游詢價，每公克為1,300元
    ，杜曜丞表明願意購買5公克，並約定由楊宗穎代墊價金6,5
    00元，嗣杜曜丞於同年月16日，以其所有之中國信託商業銀
    行帳號00000000000000號帳戶（下稱杜曜丞中國信託帳戶）
    ，將2次購買大麻之價款共12,500元（即6,000元+6,500元）
    一併轉帳匯款至楊宗穎合庫帳戶內，楊宗穎則於同日某時許
    ，在臺北市大安區忠孝東路上某品酒工作室，將自張正宣取
    得之5公克大麻交予杜曜丞。
二、案經臺北市政府警察局文山第一分局報告臺灣臺北地方檢察
    署檢察官偵查起訴。
    理  由
壹、程序部分：
一、按被告以外之人於審判外之言詞或書面陳述，除法律有規定
    者外，不得作為證據，刑事訴訟法第159條第1項定有明文。
    經查：證人杜曜丞於警詢時之陳述，對被告楊宗穎而言核屬
    審判外之陳述，且原審之辯護人於原審爭執證人警詢證述之
    證據能力（見原審卷第41頁、第94頁），復查前開證人之警
    詢陳述未符合刑事訴訟法第159條之2、第159條之3之例外規
    定，從而，依刑事訴訟法第159條第1項、第159條之5第1項
    之規定，上揭警詢筆錄應排除作為證據使用，合先說明。
二、復按刑事訴訟法第159條之1第2項規定，被告以外之人於偵
    查中向檢察官所為之陳述，除顯有不可信之情況者外，得為
    證據。稽其立法理由，乃謂現階段檢察官實施刑事訴訟程序
    ，多能遵守法律規定，無違法取供之虞，故原則上賦予其偵
    訊筆錄之證據能力，祇於顯有不可信之例外情況，否定其證
    據適格。是爭辯存有此種例外情況者，當須提出相當程度之
    釋明，非許空泛指摘（最高法院100年度台上字第652號判決
    意旨參照）。原審之辯護人雖爭執證人杜曜丞於偵查中之證
    述之證據能力（見原審卷第41頁、第94頁），然參以證人杜
    曜丞於偵查中經檢察官以證人身分訊問，並告以偽證罪處罰
    及拒絕證言相關規定後，再命依法具結而為證述（見臺灣臺
    北地方檢察署109年度偵字第20333號卷《下稱偵20333卷》第7
    7頁至第79頁），此外，被告並未釋明依證人杜曜丞於偵訊
    時證述時之情況，有何顯不可信之情形，而證人杜曜丞復經
    原審傳喚到庭作證，賦予被告對質詰問之機會，則證人杜曜
    丞於檢察官前經具結之證詞，依刑事訴訟法第159條之1第2
    項規定，自有證據能力；至於其前後證述有不一致情形，應
    由本院依卷證斟酌取捨以為論罪依據。
三、本案後述所引用之其餘非供述證據，因與本案間有證據關連
    性，且查無事證足認有違背法定程序或經偽造、變造所取得
    之情事，本院審酌上開證據資料製作時之情況，尚無違法不
    當之瑕疵，依刑事訴訟法第158條之4規定反面解釋，亦認均
    有證據能力。
貳、實體部分：
一、上開事實，業據被告楊宗穎於警詢、檢察官偵訊、原審及本
    院審理時均坦承不諱（見偵20333卷第12頁至第17頁、第90
    頁至第93頁、原審卷第40頁至第41頁、第62頁至第63頁、第
    279頁至第281頁、第284頁至第285頁、本院卷第42頁），核
    與證人杜曜丞於原審審理時結證：這案子是因我而起，警察
    已經掌握我跟被告交易之證據，所以被告才會開始被調查，
    在6、7年前，我大學時在樂器行打工認識被告，案發當時我
    們也一起在酒吧打工，從閒聊時得知被告有大麻，因為我有
    幫周圍的朋友拿大麻，因當時認識被告，有時候我有需要時
    會問看看被告可不可以拿到貨，我不知道被告的上手是誰，
    我如犯罪事實欄所示3次跟被告拿大麻均是事實，款項都是
    由我本人的帳戶匯入被告給我的指定帳戶，因為我跟被告熟
    識，彼此信任，不一定一手交錢一手交貨，他有空先給我，
    我想到再轉帳給他，被告當時任職於滿大間食品公司擔任業
    務，有穩定的收入，就我所知被告沒有賺取我的差價，一開
    始我對法律認知不了解，我以為有金錢交易就一定是買賣，
    後來接觸律師後才知道這是所謂的委託關係，我認為跟被告
    拿貨比較精確，因為被告沒有向我兜售，是我需要才找他，
    除了被告外我還有其他兩位貨源朋友，我也是委託對方買，
    都沒有靠這個賺錢，為何3次價格會有差異我不知道，被告
    告訴我多少錢我就付款多少，價格浮動品質也會不一定，我
    不會去詢問來源，我只知道都是合理的價格等語相符（見原
    審卷第214頁至第231頁）；復經證人張正宣於原審審理時證
    稱：我與被告是大學同學，我今天是第一次見到杜曜丞，被
    告有跟我拿過大麻，我給被告的價格數量如同起訴書所載，
    被告跟我拿毒品有時是碰面當下付現金，有時是匯款等語明
    確（見原審卷第232頁至第238頁）；並有證人杜曜丞與被告
    之LINE對話節錄、被告合庫帳戶、張正宣合庫帳戶歷史交易
    明細查詢結果截圖、合作金庫商業銀行南汐止分行109年11
    月20日合金南汐止字第1090003764號函檢附帳號0000000000
    000帳戶開戶基本資料、被告匯款交易明細及存摺封面影本
    、臺北市政府警察局文山第一分局搜索、扣押筆錄、扣押物
    品目錄表等件在卷可稽（見偵20333卷第61頁至第65頁、第6
    7頁、第43頁至第47頁、原審卷第73頁至第75頁、第79頁至
    第81頁），足徵被告前揭任意性之自白即與事實相符，堪以
    採信。 
二、按苟非基於營利之意圖，而以原價或低於原價有償轉讓毒品
    與他人，僅得以轉讓毒品罪論處；若無營利之意圖，僅基於
    幫助施用毒品者取得供施用毒品之目的，而出面代購，或共
    同合資購買並分攤價金及分受毒品，則屬應否成立施用毒品
    罪或其幫助犯之範疇，三者行為互殊，且異其處罰（最高法
    院97年度台上字第3148號、96年度台上字第5139號判決意旨
    參照）。次按無償受他人委託，代為購買第一級毒品海洛因
    後交付委託人，以便利、助益委託人施用者，為幫助施用；
    苟以便利、助益委託人販賣者，則為幫助販賣，其行為人於
    購入海洛因之始，即係為委託人而持有，並非購入後始另行
    起意，交付而移轉海洛因之所有權予委託人。此與轉讓甲基
    安非他命，係指原未受他人委託而基於為自己之意思購買後
    ，始起意將其所有之甲基安非他命，以移轉所有權之意思交
    付他人之情形，顯然有別（最高法院98年度台上字第3670號
    判決意旨參照）。公訴意旨雖以證人杜曜丞於警詢、偵查所
    證，及前揭雙方之LINE對話截圖等，認被告涉犯毒品危害防
    制條例第4條第2項之販賣第二級毒品罪嫌等語。惟依上開說
    明，幫助施用毒品罪、販賣毒品罪，均有收受金錢與交付毒
    品之外觀，然在別無積極事證下，實難僅憑此外觀事實，遽
    認被告主觀上係基於營利意圖而為販賣行為，茲分述如下：
　㈠被告於警詢、檢察官偵訊及本院審理時均供稱：因杜曜丞與
    張正宣互不相識，其僅純粹因朋友關係，於杜曜丞有毒品需
    求而主動聯繫時，幫忙杜曜丞拿毒品，款項係先幫忙杜曜丞
    代墊或由杜曜丞直接匯款予張正宣，其並未從中獲利等語（
    見偵20333號卷第14頁至第16頁、第90頁至第93頁、原審卷
    第40頁至第41頁、第62頁、第279頁至第281頁、第284頁至
    第285頁），核與證人杜曜丞於檢察官偵訊、原審審理；證
    人張正宣原審審理時之證述相符(見偵20333號卷第77頁至第
    79頁、原審卷第211頁至第239頁、第269頁第277頁)。再者
    ，被告於案發當時原已有施用毒品行為，此為被告所是認，
    亦經張正宣於原審審理時證述屬實（見原審卷第237頁至第2
    38頁、第277頁至第279頁），另觀諸被告與杜曜丞之LINE對
    話節錄內容，多係由杜曜丞先行向被告告知其毒品需求之數
    量，被告再轉向張正宣詢價後告知杜曜丞價錢，被告再為杜
    曜丞前往向張正宣處取得毒品後，復與杜曜丞約定交付毒品
    之時間、地點，其中被告甚至在尚未確定杜曜丞有無匯款之
    前，即先行為杜曜丞代墊購毒費用，亦有被告與杜曜丞之LI
    NE對話節錄內容附卷足佐(見偵20333號卷第61頁至第65頁)
    ，被告辯稱其係基於故舊情誼，而幫助杜曜丞購得毒品施用
    之犯意，而向張正宣購買大麻等情，尚屬有據。
　㈡又被告於警詢、檢察官偵訊及原審審理時均堅稱其並未從中
    賺取任何利潤等語一致，參以證人張正宣於原審審理時證述
    其與被告「(你跟上游拿的價格，跟你給被告價格是否一樣?
    )一樣，沒有想賺賺這個錢，只是大學時好奇一起施用，...
    (除了這三次，在那段時間他有無另外跟你拿大麻?)我意思
    是拿了之後他《指被告》自己有施用，不是有其他交易的意思
    。」等語明確（見原審卷第277頁至第288頁）。依張正宣上
    開證述，被告於本案交易中並無獲取量差或價差之情形，況
    起訴書就此部分亦未指明被告確有從中賺取差價之事實。復
    依卷內證據資料，亦無積極證據足證被告有自杜曜丞所交付
    價金中抽成或獲利之情事。觀諸被告與杜曜丞本案交易模式
    ，均係先由杜曜丞向被告提出其毒品需求後，再由被告向張
    正宣詢問有無大麻及價格，待張正宣取得並交付其大麻後，
    被告再將之轉交杜曜丞施用。倘若被告具有營利之意圖，衡
    情，其大可向上游先取得一定數量之毒品，供其隨時與購毒
    者交易之用，又豈會於購毒者向其表示有需求時，再由其聯
    繫上游，而可能導致無法順利即時調取毒品，平白放棄獲利
    之機會？是被告前開行為模式，與實務上常見之販毒者，多
    先向上游販入相當數量之毒品後，再分別銷售予購毒者以賺
    取差價之情形，尚屬有間。此外，一般毒品交易買賣，因交
    易風險之考量，以買賣雙方一手交錢、一手交貨，銀貨兩訖
    為原則，然就本案犯罪事實一、㈡、㈢部分，則係由被告在杜
    曜丞尚未交付購毒價款之前，即代杜曜丞先行墊付購毒之款
    項，其未著意營利之情況，亦與一般毒品交易之情況，有所
    不同，是被告供稱僅係代杜曜丞購買毒品供其施用，並未賺
    取任何差價乙節，尚非無稽，可以採取。
　㈢綜上，可認被告係因與杜曜丞熟識，因杜曜有施用大麻之需
    求，向被告詢問並請其代購，經被告向其大學同學張正宣詢
    問，並於向張正宣取得大麻後交付杜曜丞施用，被告主觀上
    僅意在幫助杜曜丞施用毒品，而代為向張正宣詢問及轉交毒
    品，並非基於營利之意圖而為，且本案亦無積極證據足證被
    告從中牟利之事實。依罪疑有利被告原則，被告所為僅應論
    以幫助施用第二級毒品罪。本案事證明確，被告幫助施用第
    二級毒品犯行，堪予認定，應依法論科。
三、論罪：
  ㈠核被告所為，均係犯刑法第30條第1項、毒品危害防制條例第
    10條第2項之幫助施用第二級毒品罪。按販賣毒品與代購以
    幫助施用毒品，「移轉毒品之持有」基本事實同一，自可變
    更起訴法條，對幫助施用毒品加以審判（最高法院103年度
    台上字第3816號、104年度台上字第638號判決意旨參照）。
　㈡公訴意旨雖認被告所為係涉犯販賣第二級毒品罪嫌等語，惟
    因犯罪基礎事實同一，本院並於審理時踐行變更法條權利告
    知（見本院卷第61頁），無礙被告之訴訟防禦權，依法應變
    更起訴法條，改依幫助施用第二級毒品罪論處。被告持有第
    二級毒品之低度行為，各為其幫助施用之高度行為所吸收，
    均不另論罪。
　㈢被告三次犯行皆屬幫助犯，依刑法第30條第2項規定減輕其刑
    ，又所犯上開3罪間，犯意各別、行為明顯不同，應予分論
    併罰。
四、另被告於原審之辯護人固請求依刑法第59條之規定減輕之刑
    等語，惟查被告任意幫助他人施用毒品，置他人身心健康於
    不顧，其危害性非僅一己施用毒品可比，依其行為當時情狀
    ，並無何特殊原因或環境等顯可憫恕之處，客觀上不足以引
    起一般人之同情，亦無顯然過重、法重情輕之失衡情狀，本
    件並無刑法第59條規定之適用，附此說明。
五、至被告於本院審理時請求從輕量處等語。惟觀被告上揭犯行
    ，已造成毒品之擴散與流通，危害甚於施用毒品者本身，情
    節非輕微，原審就被告各次犯行，已屬從輕酌處，尚無裁量
    違法或不當之情況，被告就此主張，為無理由，無法採納。
    　　
參、維持原判決之理由：
一、原審調查後，認被告係犯幫助施用第二級毒品罪，事證明確
    ，適用刑法第30條第1項、毒品危害防制條例第10條第2項、
    刑法第11條前段、第51條第5款、第41條第1項前段、第8 項
    ，並以行為人之責任為基礎，審酌被告3次幫助施用第二級
    毒品，戕害他人身心健康，並使毒品流通、擴散而危害社會
    安全，然被告幫助施用毒品之數量非鉅，兼衡其犯後坦承犯
    行，非無悔意，兼衡其自述大學畢業之教育程度，目前從事
    科技業、需資助家人之家庭經濟與生活狀況等一切情狀，各
    次均量處有期徒刑3月，並諭知如易科罰金之折算標準，並
    審酌本案幫助施用對象為1人，各次犯罪手法相同，所為妨
    害社會安全，其罪數所反應被告之人格特性與犯罪傾向，及
    罪刑相當、比例原則等情，定其應執行有期徒刑8 月，如易
    科罰金，以1,000元折算1日。經核原審認事用法均無違誤，
    量刑（含定應執行刑）亦屬妥適，應予維持。
二、檢察官上訴意旨略以：
　㈠所謂「委託代購」之買賣關係，存在於購毒者與藥頭之間，
    中間受託人是幫助施用之角色，但觀本案犯罪事實並非如此
    ，於購毒者杜曜丞這端，杜曜丞對於購毒數量與單價都不知
    情，是透過被告與上游張正宣洽談單價與數量等細節，且杜
    曜丞與張正宣也完全不認識，本案並非「委託代購」之交易
    型態，是被告基於獨立之地位，同時向上游進貨並向下游銷
    售。且販賣毒品者從各種「價差」、「量差」或「純度」謀
    取利潤，均有可能，不以賺錢為限。又調貨行為亦有擴張毒
    品交易而維繫其自己直接為毒品交易管道之特徵，是被告所
    為自仍屬販賣毒品行為。
　㈡觀諸本案被告須聯繫上下游，負責取貨、交貨與付款，行為
    非常繁瑣，且被告與杜曜丞間亦非至親好友之關係，何以須
    對普通朋友冒遭查緝之風險而分文不取，亦有疑義。再者，
    被告於檢察官偵訊時供稱其向杜曜丞收錢後，會跟張正宣說
    晚點再給付，或之後再動用款項給張正宣，從此看來，被告
    是將杜曜丞交付之價金，先供自己使用而得到了運用金錢之
    利益，亦可作為營利意圖之佐證。
　㈢縱使被告主觀上無營利之意圖，為自本案交易結構觀之，杜
    曜丞與張正宣互不認識，完全由被告分別聯繫其等交易毒品
    ，是被告所為，亦應成立轉讓二級毒品或禁藥罪嫌，而非單
    純幫助施用等語。 
三、經查：
　㈠依卷附資料顯示，向被告洽詢第二級毒品大麻之人為杜曜丞
    ，然未見其他事證證明另有其他向被告詢問大麻來源者，然
    觀一般為牟取利益而販毒之人，習以囤供、調取毒品貨源予
    不特定之對象，惟依公訴人提舉之事證，尚不足以證明被告
    所為，與上揭販賣毒品者之行為特徵相符，尚難逕認被告藉
    上開調貨行為，擴張毒品交易而維繫自己直接為毒品交易管
    道等事實。且觀被告於本案代墊價金，或由杜曜丞直接匯款
    至張正宣之帳戶等情，亦難認被告係著意於取得價金牟利，
    已如上述，均不足以認定被告有營利之意圖。
　㈡本案係因查扣杜曜丞之手機，於手機所留存被告與杜曜丞LIN
    E對話紀錄後，偵辦員警遂將各該內容編為E1至E4後移送(見
    偵20333 號卷第3頁、第61頁至第65頁)。觀諸被告與杜曜丞
    就E1之對話內容，被告：9張機票（即大麻）還有要嗎？杜
    曜丞：要啊媽的，誰在跟你開玩笑哈哈等語。顯然在此對話
    紀錄前，雙方應已就「機票」與「張數」為洽詢，否則當不
    至於直接詢問上情，然依卷內資料，並無前此雙方之對話內
    容，是就被告與杜曜丞之關係與情誼，仍無法自該對話紀錄
    為充分判斷，但彼此應有相當之認識，則可認實。再觀諸其
    中E3之對話內容，杜曜丞：錢匯給妳囉～12500兩次的。被告
    ：上次你沒匯？你確定你沒匯？不然我回去刷本子的時候看
    一下好了。杜：上次的我記得還沒匯等語。則被告就其墊付
    之金錢，在杜曜丞匯還時，亦表示不確定杜曜丞是否已匯還
    ，而須再確定等情屬實，益徵被告顯未特別著意於各該價金
    之取款時間，是公訴人謂被告「得到了運用金錢之利益」，
    亦有未合。再綜觀E1至E4之對話內容，亦無法積極證明被告
    於本案有獲取「價差」、「量差」或「純度」之利潤等事實
    。
　㈢至本案被告係在杜曜丞詢問其有無大麻後，才向張正宣詢問
    並拿取，再轉交予杜曜丞，並非被告先取得大麻，嗣經杜曜
    丞為詢問後，才為有償轉讓，業如前述，則被告於取得大麻
    前即係已有交付杜曜丞施用之意思，並非取得所有權後，方
    起意有償轉讓杜曜丞，是檢察官認被告縱使不成立販賣地二
    級毒品，亦應構成轉讓第二級毒品等語，容有未合，無法採
    取。　
四、綜上，本案檢察官未再提舉其他新事證，以實被告確有公訴
    意旨所指販賣第二級毒品之犯行，原審同上見解，認定被告
    係犯幫助施用第二級毒品罪，經核並無違誤，檢察官猶執前
    詞指摘原判決證據取捨及認定不當，其上訴非有理由，應予
    駁回。　
據上論斷，應依刑事訴訟法第368條、第300條，判決如主文。
本案經檢察官羅韋淵提起公訴，檢察官謝志明到庭執行職務。
中　　華　　民　　國　　111 　年　　4 　　月　　13 　日
                  刑事第二十庭  審判長法　官  王復生
                                      法　官  張紹省
                                      法　官  蕭世昌
以上正本證明與原本無異。
如不服本判決，應於收受送達後20日內向本院提出上訴書狀，其
未敘述上訴之理由者並得於提起上訴後20日內向本院補提理由書
（均須按他造當事人之人數附繕本）「切勿逕送上級法院」。
                                      書記官  吳建甫
中　　華　　民　　國　　111 　年　　4 　　月　　13　　日
附錄本案論罪科刑法條全文：
毒品危害防制條例第10條
施用第一級毒品者，處 6 月以上 5 年以下有期徒刑。
施用第二級毒品者，處 3 年以下有期徒刑。